【裁判字號】    98,台上,5042
【裁判日期】    980903
【裁判案由】    貪污等罪
【裁判全文】
最高法院刑事判決            九十八年度台上字第五０四二號
上  訴  人  台灣高等法院台南分院檢察署檢察官
被      告  甲○○
            乙○○
            丙○○
            丁○○
上列上訴人因被告等貪污等罪案件，不服台灣高等法院台南分院
中華民國九十七年十月二十二日第二審更審判決（九十七年度重
上更(六)字第二五八號，起訴案號：台灣雲林地方法院檢察署八十
七年度偵字第一一０八、一一二二、一一二三、一二四五、一四
七四、一五五九、一七八四號），提起上訴，本院判決如下：
    主  文
上訴駁回。
    理  由
按刑事訴訟法第三百七十七條規定：上訴於第三審法院，非以判
決違背法令為理由，不得為之；是提起第三審上訴，應以原判決
違背法令為理由，係屬法定要件。如果上訴理由書狀並未依據卷
內訴訟資料具體指摘原判決不適用何種法則或如何適用不當，或
所指摘原判決違法情事，顯與法律規定得為第三審上訴理由之違
法情形不相適合時，均應認其上訴為違背法律上之程式，予以駁
回。本件原判決以公訴意旨指被告甲○○原係雲林縣崙背鄉鄉長，
被告乙○○為該鄉公所秘書室總務。雲林縣崙背鄉公所（下稱崙
背鄉公所）自民國八十四年六月間起，陸續辦理如原判決附表（
下稱附表）一所示各項營建工程之發包作業，甲○○基於鄉長之
職權，對於工程發包方式及發包作業之實施，負有決定及執行監
督之職責；乙○○則協助總務辦理工程招標業務。乙○○明知甲
○○與包商即被告丁○○，係以假比價方式由丁○○得標後，再
由甲○○向丁○○索取賄款，竟與甲○○基於共同犯意聯絡，由
甲○○指定未具投標資格之丁○○承作，再由甲○○依丁○○所
提供之特定廠商指定通知參與投標，至如何借牌辦理假比價，則
由丁○○自理。甲○○再將附表一編號１部分交予不知情之該鄉
公所總務人員趙惠平（經判決無罪確定）辦理招標事宜；附表一
編號２、３部分則交予知情之乙○○辦理招標事宜；結果各項營
建工程，均由丁○○借牌之廠商得標承作。嗣再由乙○○依甲○
○指示，出面向丁○○要求將賄款直接交付知情有犯意聯絡，經
營富川洋酒行之甲○○胞弟即被告丙○○收受轉交，其等犯行如
下：(一)、丁○○無營造公司執照，為能承包附表一編號１所示雲
林縣崙背鄉「羅厝公墓廟宇管理室廁所牌樓金亭」工程，乃向太
龍營造有限公司（下稱太龍公司）實際負責人邱允條、勝大營造
有限公司（下稱勝大公司）負責人王鴻琴、銘晟營造有限公司（
下稱銘晟公司）實際負責人甘幸以借牌（邱允條、王鴻琴、甘幸
以均經判決無罪確定），及向張水富（經第一審法院通緝）、沈
桂蘭二人借用雲祥營造有限公司（下稱雲祥公司）牌照，提供甲
○○交不知情之趙惠平簽報甲○○指定為通訊比價廠商，辦理通
訊比價招標，由趙惠平分別郵寄標函給該四家廠商，四份標函工
本費共新台幣（下同）二千八百元，悉由丁○○繳納。嗣丁○○
分向該四家廠商收取標函，同時取得該四家廠商之營業登記證、
公司執照、納稅等相關證件及資料，除與不知情之胞妹顏瓊紋共
同製作同意借牌之太龍、勝大、銘晟、雲祥等四家公司之標單、
投標廠商印模及資格證件表，投標之價格分別為太龍公司三百三
十五萬元、雲祥公司三百四十萬元、勝大公司三百六十萬元、銘
晟公司三百五十萬元外，丁○○復籌得該四家廠商之投標保證金
，分別郵寄崙背鄉公所進行假比價投標本件工程。八十四年六月
十日上午十時三十分，在崙背鄉公所內開標，由不知情之崙背鄉
公所民政課技士張俊偉（業經不起訴處分確定）負責審標、主計
主任賴寶設負責監標，趙惠平負責開標函、記錄及退還保證金，
開標時僅丁○○一人到場，結果由丁○○以太龍公司名義標得，
總價為三百三十五萬元，與核定底價三百三十五萬五千元僅相差
五千元。開標結束後，趙惠平即將未得標之雲祥、勝大、銘晟等
三家廠商之保證金，悉退還由丁○○代理領回。(二)、八十五年二
月間，崙背鄉公所辦理附表一編號２所示，「崙背鄉羅厝公墓墓
區綠化美化第一期工程」招標前，甲○○亦以同一方法，由丁○
○提供勝大公司、太龍公司、巨筑營造有限公司（下稱巨筑公司
）、東資營造有限公司（下稱東資公司）四家營造廠商予乙○○
。由乙○○依照丁○○提供之四家廠商簽請甲○○批示，甲○○
因公外出，乃指示不知情之秘書廖仕榮批示，指定由丁○○提供
之該四家營造廠商辦理通訊比價，繼由乙○○郵寄標函等投標資
料給該四家廠商，四份標函工本費共二千八百元，悉由丁○○繳
納。嗣丁○○即向太龍、勝大、巨筑、東資四家公司借牌，僅得
太龍公司實際負責人邱允條、勝大公司負責人王鴻琴、巨筑公司
負責人王振芳（業經判決無罪確定）之同意允借參與比價，東資
公司則未予同意。丁○○在取得太龍、勝大、巨筑公司同意並取
得標函後，由自己和不知情之顏瓊紋分別製作太龍、勝大、巨筑
公司之標單等投標比價文件，工程投標金額分別為太龍公司三百
萬元、勝大公司二百九十萬元、巨筑公司二百八十五萬元，並蓋
用各該營造公司之公司章及負責人章後，再由丁○○籌得該三家
廠商之投標保證金後，分別郵寄崙背鄉公所進行假比價。崙背鄉
公所於八十五年三月七日下午三時三十分開標，由不知情之崙背
鄉公所民政課技士林標財負責審標、主計主任賴寶設負責監標，
乙○○負責開標函、記錄及退還押標金。開標後果由丁○○以巨
筑公司名義標得，得標總價為二百八十五萬元，與核定底價二百
八十七萬元相差二萬元。開標結束未得標廠商之投標保證金，亦
由丁○○蓋用勝大、太龍二家廠商之公司及負責人章後領回。(三)
、甲○○於上開附表一編號１、２之二件工程相繼發包，並均依
約由丁○○得標承作，且尚有崙背鄉羅厝公墓墓區綠化美化第二
期工程（如附表一編號３）將陸續發包，乃於八十五年十一月間
，透過乙○○向丁○○要求給付賄款，乙○○竟與甲○○共同基
於違背職務收受賄賂之犯意聯絡，由乙○○依甲○○指示崙背鄉
羅厝公墓墓區綠化美化第二期工程（如附表一編號３）亦將由丁
○○承作為由，連同附表一編號１、２之二件工程共三件工程向
丁○○索取賄賂約一百零六萬元，並指示丁○○直接把錢拿至丙
○○所經營之富川洋酒行（設於雲林縣崙背鄉○○路七三號），
交予丙○○收受。丁○○答應後，於八十五年十一月三十日，向
巨筑公司負責人王振芳借得一百十萬元現金，存入其父顏振明於
土庫鎮農會之帳戶，繼於同年十二月二日，提領一百零六萬元現
金，趕赴丙○○之富川洋酒行，丙○○非公務員，明知該筆賄款
，係其胞兄甲○○擔任鄉長向營造廠商索取之賄款，仍基於共同
之犯意聯絡，予以收受轉交甲○○。(四)、丁○○支付賄款後，崙
背鄉公所於八十五年十二月十一日，招標附表一編號３所示「崙
背鄉羅厝公墓墓區綠化美化第二期工程」，丁○○將準備參與比
價之勝大、太龍、巨筑、泰富營造有限公司（下稱泰富公司）四
家營造商告知乙○○，由乙○○簽請甲○○批示，經甲○○指示
不知情之秘書室小姐蓋章核示後，由乙○○郵寄標函予上開四家
廠商。丁○○再向該四家公司借牌（泰富公司之負責人為沈桂蘭
及張水富），收回四家廠商之標函，並取得該四家廠商之營業登
記證、營業執照、納稅資料等參與比價所需之相關文件後，與不
知情之顏瓊紋分別製作該四家廠商之標單，並借得各該營造公司
之公司及負責人章蓋用，再由丁○○繳納該四家廠商之投標保證
金後，分別郵寄崙背鄉公所進行假比價。崙背鄉公所於八十五年
十二月十一日上午十時三十分開標，由林標財負責審標、主計主
任賴寶設負責監標，乙○○亦負責開標函、記錄及退還押標金，
開標時僅丁○○到場，結果亦由丁○○以巨筑公司之二百八十萬
元最低（勝大公司印鑑不符、泰富公司三百二十萬元、太龍公司
二百九十萬元）標得，與核定底價二百八十五萬五千元相差五萬
五千元等情；認甲○○、乙○○、丙○○共同涉犯貪污治罪條例
第四條第一項第三款，丁○○涉犯同條例第十一條第一項等罪嫌
。係以丁○○於法務部調查局雲林縣調查站（下稱調查站）之供
述、借牌廠商邱允條、王振芳、王鴻琴、甘幸以、沈桂蘭等人之
證詞，及簽呈、底價單、比價紀錄表、標單、工程合約書、匯票
請購單、日記帳、帳簿等為論據。經查：(一)、丁○○於八十七年
三月十日，於調查站接受調查時，雖供承在八十五年十二月二日
前數日，乙○○在崙背鄉公所向其表示八十五年三月發包之羅厝
公墓綠化工程第一期工程已由伊承作，鄉長甲○○指示羅厝公墓
綠化工程第二期工程，將於八十五年十二月十一日開標，由伊來
承作，前後一、二期工程款約二成計一百零六萬元之回扣必須給
付甲○○，並指示伊將回扣款，交付某洋酒行之甲○○胞弟丙○
○。伊即於八十五年十二月二日，提領一百零六萬元，於當日獨
自駕車將該款，送到崙背鄉丙○○經營之某洋酒行交給丙○○，
當時只有伊及丙○○在場等語。但為甲○○、乙○○、丙○○所
堅決否認。經第一審法院調取調查站當日詢問丁○○之全程錄影
帶勘驗結果：詢問之調查人員確先向丁○○勸說：「依貪污治罪
條例規定，自白或自首可以減輕其刑，鄉長已經承認了」等語；
當日十三時零二分時，製作筆錄之調查員李應泉問丁○○：「丙
○○拿一百零六萬元有無說什麼？」丁○○答：「拿了就走」；
此外因錄音效果不佳，不清晰，冷氣吵雜聲太大，致詢問之具體
內容聽不清楚等情形，有卷附第一審法院八十八年六月二日勘驗
筆錄可憑。甲○○既始終否認犯行，調查人員卻以「鄉長已經承
認了」勸誘丁○○自白行賄，則丁○○之自白係出於調查人員之
詐欺，堪予認定。又前開錄音效果不佳，不清晰，冷氣吵雜聲太
大，致具體內容聽不清楚，則該筆錄所載丁○○之陳述，與錄影
錄音之內容是否相符，亦非無疑。再丁○○於移送檢察官當日偵
訊時即供稱：「我要補充一點，我在調查站自首部分，總務乙○
○他是向我說：『鄉長叫我先拿一百多萬元借他，這是在調查站
筆錄做完後才想到的，調查員叫我到貴署再補充就可以』」等語
；其真意係指丙○○所拿之一百零六萬元為借款，則丁○○在調
查站之供述，是否為行賄之自白，亦屬有疑。縱認係自白，亦因
出於詢問調查員之詐欺，應認該自白無證據能力。丁○○在調查
站之供述既受詐欺，非出於自由意志，又與事實審審判時之證述
不符，其於調查站之供述，當然不具有較可信之特別情況，則丁
○○於調查站所為丙○○等人收賄之陳述，對於甲○○、丙○○
、乙○○三人，亦無證據能力。(二)、丁○○於第一審供稱一百零
六萬元係借款，未指係賄款，而在甲○○、丙○○之金融帳戶亦
查無一百零六萬元流向之證據。至丁○○配偶潘惠娥所書之日記
帳上固有「八十五年十二月二日、崙背、ｆ、一百零六萬元」之
記載；潘惠娥亦證稱：「丁○○花錢須向伊拿，丁○○有說時才
由伊記載，日記帳上『八十五年十二月二日、崙背、ｆ、一百零
六萬元』係伊記的」等語，足見該項記載，確係潘惠娥依丁○○
之交代所載。惟該項記載，並無支出之原因，無從遽認係丁○○
行賄甲○○、丙○○、乙○○之支出。(三)、崙背鄉公所發包工程
之招標程序，係經鄉公所擬定計畫書，送鄉民代表會審查通過，
由鄉公所委由工程顧問公司編列工程計畫及預算書，再由鄉公所
總務課、主計室、公所祕書呈鄉長核章，報縣政府備查，於辦理
公開招標時，始由鄉長核定底價，業經證人廖文得、顏振通、張
俊偉證述明確，並有工程預算書、明細表、單價分析表、工程數
量計算表、工程基本單價計算表在卷可憑，故工程總價非機密，
有經驗之廠商對工程投標金額，常能正確估算，與底標不相上下
。況丁○○另於調查站供稱：甲○○向其洩露底價為「羅厝公墓
廟宇管理室廁所牌樓金亭」約三百四十萬元，「公墓綠化美化第
一期」及「第二期」工程均約三百萬元，與甲○○實際上核定之
底價為「羅厝公墓廟宇管理室廁所牌樓金亭」三百三十五萬五千
元，尚有四萬五千元差距；「公墓綠化美化第一期工程」核定之
底價為二百八十七萬元，與丁○○所述甲○○洩漏之金額尚有十
三萬元差距；「公墓綠化美化第二期工程」核定之底價為二百八
十五萬五千元，與丁○○上開所述甲○○洩漏之金額亦有十四萬
五千元之差距，尚難認甲○○有洩露底價給丁○○之情事。至公
墓綠化美化第一期、第二期工程未得標廠商之押標金，由乙○○
退還給丁○○，係因具領人只要備妥證件即可領回押標金，經證
人李錫源證述在卷，亦不得因丁○○領回押標金，即推測其有行
賄，甲○○、乙○○有收受賄賂之情事。再公墓綠化美化第一期
、第二期工程之工程款為二百八十五萬元、二百八十萬元，則其
二成應為一百十三萬元，非一百零六萬元，丁○○交付一百零六
萬元，亦與所謂工程款二成之金額不符。(四)、借牌廠商邱允條、
王振芳、王鴻琴、甘幸以、沈桂蘭之證詞，卷附簽呈、底價單、
比價紀錄表、標單、工程合約書匯票請購單、帳簿等，均僅能證
明丁○○有借牌參與投標並得標之事實，而甲○○、乙○○二人
既均堅決否認知悉丁○○借牌投標之情事，自無從據以推論甲○
○有洩露底價之違背職務行為，及被告等人有收取回扣或行賄之
情事。綜上所述，檢察官所提出之證據，及指出之證明方法，尚
未達使一般人均能確信其為真實之程度，無從說服法院形成被告
有罪之心證。丁○○有無公訴意旨所指之行賄犯行？甲○○、丙
○○、乙○○有無公訴意旨所指收賄之犯行？均存有合理之懷疑
，基於無罪推定原則，應認被告等被訴此部分犯罪尚屬不能證明
，因而撤銷第一審關於甲○○、丙○○違背職務收受賄賂、乙○
○違背職務要求賄賂等部分，暨丁○○部分之科刑判決，改判諭
知其四人被訴此部分均無罪。已敘明其證據取捨及認定之理由，
復敘明本件既諭知被告等無罪，則檢察官移送併辦部分即失所附
麗，應退回檢察官，另行依法處理。核與卷內資料尚無不符，其
證據之調查、取捨及對證據證明力之判斷，並無違背經驗法則及
論理法則之情形。檢察官上訴意旨略稱：(一)、由丁○○調查站筆
錄及偵訊筆錄之製作過程觀之，其於調查站及偵查中之供證，完
全係依其自由意志而為之供證，丁○○於原審第四次更審詰問時
所稱「調查員有違反其意志取供之情形」云云，根本不存在，其
於調查站之供證顯具有較可信之特別情況，且為證明犯罪事實存
否所必要，丁○○既於原審第四次更審以證人身分接受交互詰問
，已給予甲○○、乙○○、丙○○及辯護人對質詰問之機會，從
而其於八十七年三月三日及十日在調查站之供證，及偵查中所為
之證述，均應有證據能力，原判決未斟酌上開情事，且未說明丁
○○何以在調查站及偵查中檢察官之筆錄均無證據能力，只以丁
○○於調查站之供證受詐欺而認為無證據能力，有理由說明與卷
內資料不符及理由不備之違法。(二)、丁○○原非經營營造事業，
無營造公司牌照，對營繕工程應非內行，其敢向其他營造廠商借
牌圍標附表一所示三件工程，每次得標金額與底價均相差無幾，
若非甲○○及乙○○與其配合，並洩漏底價給丁○○，如何能拿
捏投標價格？如何能每次投標金額均如此接近底價？而甲○○、
乙○○之所以願與丁○○配合，若非要獲取不法回扣，其洩漏底
價所圖為何？原判決就此未予審酌說明，僅以無收賄證據即判決
被告四人無罪，有判決不備理由之違失。(三)、丁○○並無營造公
司執照，竟能於短短不到一年之期間「借牌圍標」附表一編號１
、２之工程，並於支付一百零六萬元與甲○○，又能順利借牌圍
標附表編號３工程，若無「特殊關係」，如何能順利承作附表一
之三件工程，俱見丁○○於調查站及偵查中供稱附表一所示三件
工程均係甲○○授意承作等語，並非無據。原判決疏未審酌此情
，並說明何以不可採，判決理由仍嫌欠備。(四)、丁○○於調查站
及偵查中稱：「甲○○透過乙○○向其索賄一百多萬元，並囑其
將款項交給丙○○，其依乙○○所囑，向王振芳借款一百十萬元
後，將其中一百零六萬元提領並交付丙○○」等語，並非無據。
丁○○嗣後否認調查站供述之真實性，辯稱：「此筆款是借款」
，或辯稱：「此筆款項已自行花用」，或辯稱：「此筆款項交給
其父親支付擋土牆工程費用」，或辯稱：「伊接到電話後，拿一
百零六萬元至丙○○開設之洋酒店，已打烊，所以未交付一百零
六萬元給丙○○」等語。然甲○○有無透過乙○○向丁○○索賄
或借款或丁○○有無交付一百零六萬元與丙○○，既係丁○○「
親自經歷」之事實，為何所述前後不一致？若無交付賄款之事實
，丁○○何須為「前後不符」之供證，已令人啟疑。雖丁○○事
後否認日記帳上所載「八十五年十二月二日、崙背、ｆ、一百零
六萬元」係交與丙○○轉交甲○○之款項，然參酌該日記帳上除
「八十五年十二月二日、崙背、ｆ、一百零六萬元」、「八十五
年十一月二十七日、ｆ台西、務、二萬元。」之記載，支出原因
不明確外，其餘均詳載收支明細及流向、原因，若果該筆「八十
五年十二月二日、崙背、ｆ、一百零六萬元」之支出係屬正常之
支出，何須以代號「ｆ」代之，顯見丁○○於調查站供證「該筆
款項係依乙○○指示交與丙○○（轉交甲○○）」等語，係屬真
實。而是否有該筆款項，及有無交付丙○○，亦屬丁○○親自經
歷之事實，若非該筆款項係甲○○透過乙○○向丁○○索賄，丁
○○於交付該筆款項後已逾一年餘，豈有於調查站調查時「忽而
自白此項事實」並於事後否認而為前後不一之供證，從而丁○○
嗣後所為「甲○○未經乙○○向其索款，伊亦未依指示交付一百
零六萬元與丙○○，該筆款項已自行花用完畢」之辯解，純係卸
責及為其他被告脫罪之詞，自難採信。(五)、丁○○之妻潘惠娥於
原審時雖證稱：「八十五年十二月二日的帳冊記載『一百零六萬
元』、科目：『崙背』、『ｆ』，是丁○○叫我記的，我不知道
什麼意思」云云。然與丁○○所稱：「ｆ」是朋友，不這麼說，
我太太不給我錢（意指告訴潘惠娥是朋友要的）云云，未能一致
；且潘惠娥另證稱：「丁○○零用錢都向我拿，一千、二千元，
有的記，有的沒記，他說才記。他（丁○○）沒講『ｆ崙背』，
他說要請朋友吃飯」云云；亦與丁○○所稱：「向太太說朋友要
借的，我向她講才記『ｆ崙背』」云云不符。究係朋友借用或請
朋友吃飯，及記「ｆ崙背」是否丁○○告訴潘惠娥記上，二人供
詞岐異，已不難窺其虛實，尤以請朋友吃飯，豈有花費高達一百
零六萬元之理？更與丁○○嗣在原審法院第四次更審所稱：上開
一百零六萬元，係向其妻子騙錢拿去花天酒地云云不符。再就潘
惠娥記載之帳冊觀之，其每一筆細目摘要記載均非常具體，從字
義即能看出用途，唯獨本筆一百零六萬元以「崙背ｆ」為含糊記
載，稽之丁○○於另案（即台西鄉公所之工程）供稱：「ｆ」為
鄉公所承辦工程之人員對其要求索賄之款，不方便直接記載，始
以「ｆ」作為代表記號，益足證該筆款項確屬賄款至明。丁○○
上開辯解與潘惠娥之證詞，均屬事後串證之詞，應不足採信。至
丁○○於一審另稱「該一百零六萬元，係交其父支付土地擋土牆
工程費用」，但稽之丁○○於一審稱：「我父親向我拿一百零六
萬元，是領錢當天給的，在家裡，我母親看見，是蓋房子用的，
不知花多少錢。」云云；證人顏振明於一審證稱：「丁○○什麼
時候拿錢給我，我不能確定，大約一、二年前。是拿一百零五萬
元，我拿去做田裡改善和擋土牆的填土，沒有收據，大約用掉一
百萬元左右，剩下的我做零用錢，我孩子拿錢給我，沒有人看見
，沒有其他人在場」等語；就交付之款項數目、目的、及交錢時
是否有人在場目睹等情節，互見歧異，益見係事後串供之詞，難
認屬實情，證人顏振明上開證詞，自難據為被告四人有利之證據
。(六)、若乙○○有開口向丁○○借款，而非賄款，則將款項直接
交與乙○○即可，衡情豈有交付非親非故，反與甲○○為胞兄弟
之丙○○？顯與常情有違；況乙○○對於工程之招標並無決定權
，丁○○亦供承係甲○○告訴其工程底價及要由其承做，事實上
僅甲○○有決定權，則丁○○豈會應乙○○要求，而給付一百零
六萬元之鉅款？足見丁○○於調查站及偵查中供證「乙○○告訴
伊鄉長甲○○要一百多萬元，叫伊直接拿到洋酒行交給丙○○」
等語，合乎常情。又丁○○依乙○○指示交付一百零六萬元鉅款
與丙○○，顯係支付甲○○之賄款，甲○○否認有向丁○○取得
一百零六萬元，應難採信。參酌丁○○承作附表編號１至３之工
程總價分別為三百三十五萬元、二百八十五萬元、二百八十萬元
，合計九百萬元；依丁○○於調查站之供述，雖指一百零六萬元
為「回扣」，然其已承作附表一編號１、２之工程，並於編號３
之工程發包比價前，甲○○要求一百多萬元之款項，丁○○事後
依乙○○要求交付一百零六萬元與丙○○，當係為承作附表一所
示三件工程，基於行賄之意思而給付，甲○○收受該筆款項，係
基於違背職務收受賄賂之意思而為之，從而該筆一百零六萬元，
應係「賄賂」。是甲○○、丁○○以假比價方式，由丁○○承作
附表所示之工程，並透過乙○○向丁○○要求賄款，甲○○、乙
○○自屬對於違背職務收受賄賂罪，其二人有犯意聯絡及行為分
擔。丙○○係甲○○之胞弟，與乙○○非親非故，且不認識丁○
○，甲○○竟指示乙○○向丁○○索取賄款，要求將賄款交付丙
○○；另丁○○交款時，丙○○又未問及用途，若非早已知該筆
款項係「賄款」，衡情豈有隻字未提之理，顯見丙○○收受該筆
款項時，應知係要轉交甲○○之賄款甚明。是丙○○就甲○○違
背職務收受賄賂，彼此間亦有犯意聯絡及行為分擔。至甲○○、
丙○○在雲林縣內金融機構之帳戶內，雖查無該一百零六萬元賄
款流向之具體證據。惟該賄款既屬現金，取得後即可隨意使用，
不必透過金融機構兌現，且為免留收賄之證據應不會將該筆賄款
存入金融機構，尚難以查無該筆賄款之流向，即反推甲○○無收
受賄賂犯行。原判決未予釐清論明，即認定被告等無罪，亦有判
決違背經驗法則及不備理由之違背法令。(七)、丁○○轉換為證人
時，雖翻異前供否認有將一百零六萬元交給丙○○及雖有將五十
萬、二十萬元之款項交給趙世榮轉交林金城係屬借款云云。但丁
○○有承包崙背鄉及台西鄉如附表一、二所示之工程，確有交賄
款一百零六萬元給丙○○轉交甲○○，及交五十萬元、二十萬元
之賄款給趙世榮轉交林金城之事實甚明，丁○○雖然事後否認有
交一百零六萬元給甲○○及證述七十萬元交給林金城係借款云云
。但此辯解純係一般行賄者及受賄者事後為逃避刑責之事後串證
，或以完全否認之方式卸責，或以串證為借款方式為藉口以避開
刑責，仍不能為被告等四人有利之證明。又證人所為之供述，縱
有一部不實，惟其他部分經法院認為真實時，該部分之證言，仍
非不可採為證據，因此法院對證人所為前後矛盾之證詞，不宜僅
依表面觀察，發現其一有矛盾情形即全然摒棄不採，亦不應依證
人事後之翻供即認原先之證詞不實。法院為確實發現真實，仍有
必要依前述證人人性弱點之角度深切觀察其前後所為不同之證述
，何者係真實可信，何者係事後為避免得罪被告所為迴護之詞，
而不應採信，以作為判斷依據。丁○○雖事後否認有將賄款交由
丙○○轉交甲○○，及否認有行賄林金城之證述，然係事後串證
之詞，均不足採信，若賄款事後串證為借款可採信，則貪污治罪
條例之立法將成具文。原判決對丁○○前後之證詞何以不詳加斟
酌，即認定無證據證明丁○○有交付一百零六萬元之賄款，顯與
證據法則相違背。(八)、附表二所示十件工程，確先由林金城與丁
○○談妥，並告知預算底價後，由丁○○提供參與比價廠商，再
由林金城指示趙世榮配合辦理，業據趙世榮於調查站及偵查中供
述在卷，並有查扣丁○○日記帳上載：「十月二十五日，牛、蚊
、溪、泉、山（指牛厝村、蚊港村、溪頂村、泉洲村、山寮村巷
道排水之五項工程），支出押標金四十五萬元。」「十月三十日
，牛、蚊、溪、泉、山，退押標金，收入三十萬元。」「十月三
十日，收入二十五萬元。」「十月三十日牛、蚊、溪、泉、山、
ｆ、五十二萬五千元。」等情可按，而「ｆ」部分確為鄉公所工
程之承辦公務員對其要求索取之款，因不方便直接記載，始以「
ｆ」為代表記號，經丁○○供證明確，則其有對公務員違背職務
行為行賄之犯行亦明，核與丁○○行賄甲○○相同，更可佐證丁
○○確有交付一百零六萬元賄款予甲○○，此重要事證，原判決
並未加以審酌，並說明何以不足採，尤有判決未具理由之違誤等
語。然犯罪事實應依證據認定之，不得以推測之詞入人於罪，或
以被告之反證不成立，持為認定犯罪之論據。檢察官上訴意旨未
指出有何具體足資證明被告等有此部分被訴犯行之積極證據，為
原審未依法調查、審酌，僅就原審關於證據之調查、取捨及對證
據證明力判斷等職權之適法行使，或對原判決已論述明白之事項
，任意指摘其違背法令，或質疑被告等之辯解如何不足採，並就
部分與判決結果無關之細節，及檢察官移送併辦，因諭知被告等
無罪，而無從併辦，應退回檢察官依法處理部分（按林金城、趙
世榮被訴貪污部分，業經原審法院以九十七年度重上更(五)字第七
０號刑事判決，認林金城透過趙世榮向丁○○收受之五十萬元、
二十萬元，係借款非賄款，不成立貪污罪，經本院以九十七年度
台上字第三九三０號刑事判決駁回確定），為單純事實之質疑及
爭執，均與法律規定得為第三審上訴理由之違法情形不相適合。
應認檢察官之上訴違背法律上之程式，予以駁回。
據上論結，應依刑事訴訟法第三百九十五條前段，判決如主文。
中    華    民    國  九十八  年    九    月    三    日
                      最高法院刑事第八庭
                          審判長法官  洪  文  章
                                法官  王  居  財
                                法官  郭  毓  洲
                                法官  黃  梅  月
                                法官  邱  同  印
      本件正本證明與原本無異
                                      書  記  官
中    華    民    國  九十八  年    九    月    八    日
                                                     Ｒ


司法院資訊處製作；財團法人民間司法改革基金會備份。
